臺灣臺東地方法院民事判決　九十二年度保險字第三號
　　原　　　告　丑○○
　　　　　　　　寅○○
　　共　　　同
　　訴訟代理人　吳漢成律師
　　被　　　告　中華郵政股份有限公司
　　法定代理人　庚○○
　　訴訟代理人　戊○○
　　　　　　　　子○○
　　　　　　　　丙○○
　　被　　　告　南山人壽保險股份有限公司
　　法定代理人　辛○○
　　訴訟代理人　乙○○
　　　　　　　　己○○
　　　　　　　　癸○○
　　　　　　　　壬○○
　　　　　　　　甲○○
右當事人間請求給付保險金事件，本院於民國九十三年十二月二十二日言詞辯論終結
，判決如左：
    主      文
被告南山人壽保險股份有限公司應給付原告丑○○新臺幣壹佰伍拾萬元，被告中華郵
政股份有限公司應給付原告寅○○新臺幣拾萬元，及各自民國九十二年七月二十二
日起，至清償日止按年息百分之五計算之利息。
訴訟費用由被告南山人壽保險股份有限公司負擔六分之五，餘由被告中華郵政股份有
限公司負擔。
本判決於原告丑○○以新臺幣伍拾萬元為被告南山人壽保險股份有限公司供擔保後，
原告寅○○請求部分，各得假執行。被告南山人壽保險股份有限公司以新臺幣壹佰伍
拾萬元為原告丑○○預供擔保，被告中華郵政股份有限公司以新臺幣拾萬元為原告
寅○○預供擔保後，各得免為假執行。
    事實及理由
一、原告主張：訴外人即原告之母龔林蘭於民國八十九年十月二十七日以原告丑○○
    為受益人，向被告南山人壽保險股份有限公司（下稱南山人壽）投保南山新康祥
    終身壽險附加南山新人身意外傷害保險及南山傷害保險，意外傷害保險金額合計
    為新臺幣（下同）一百五十萬元；於八十九年十月二十七日以原告寅○○為受益
    人，向被告中華郵政保險股份有限公司（下稱中華郵政）投保郵政六年期滿二倍
    保障儲蓄壽險，保險金額為三十萬元，龔林蘭於九十一年十一月三十日誤食農藥
    達滿龍，致於九十一年十二月三日因有機磷中毒意外死亡，原告向被告申請給付
    保險金竟遭被告以龔林蘭飲用達滿龍農藥致有機磷中毒，為故意自殺為由拒絕理
    賠，爰依保險契約請求被告給付保險金等語；並聲明求為判決除供擔保金額外如
    主文所示。
二、被告南山人壽則以：臺灣臺東地方法院檢察署九十一甲字第二八九號相驗屍體證
    明書（下稱相驗屍體證明書）上雖勾選龔林蘭之死亡方式為意外，然龔林蘭係在
    何情況下飲用達滿龍農藥，實有諸多疑點，依財團法人馬偕紀念醫院臺東分院（
    下稱馬偕醫院臺東分院）出院病歷摘要所述，龔林蘭因積欠很多錢未還，心情不
    好而喝酒，且係秘密去買農藥，苟非其家屬當時有此陳述，醫院豈會記載於病歷
    上。而龔林蘭務農，當知達滿龍農藥之藥性，豈可能任意放置農藥於其可能拿錯
    之床下。且農藥氣味刺鼻，外型瓶蓋亦與米酒不同，龔林蘭時常飲酒，酒力自勝
    於常人，其當時縱有喝酒，應未達不能辨識甚至無法嗅出刺鼻農藥之程度，龔林
    蘭是否為有機磷中毒死亡，並無明確證明等語。被告中華郵政則以：據被保險人
    龔林蘭之夫龔振興於臺東縣警察局臺東分局初鹿派出所九十一年十二月三日偵訊
    筆錄稱龔林蘭係喝達滿龍農藥致中毒不治死亡，而該農藥氣味、口感與飲料或酒
    品均明顯不同，為常人所排拒而難以嚥服，且打開瓶蓋方式亦不相同，取用時應
    能輕易發現，又據馬偕醫院臺東分院出院病歷摘要病史欄有關家屬主述部分記載
    ，龔林蘭飲用農藥劑量約三百西西左右，服用過程必分數口，而該農藥濃烈難聞
    又具刺激性，實不可能為誤飲，則龔林蘭於自由意識下，自行飲用農藥滿達龍致
    有機磷中毒死亡，應為故意自殺，相驗屍體證明書所填載龔林蘭死亡方式為意外
    ，直接引起死亡原因為有機磷中毒，僅足認死亡結果意外而無法直接證明死亡原
    因意外，不符合保險契約意外事故死亡之條件。原告寅○○已領取按自殺身故給
    付之保險金，其另請求給付意外事故死亡之保險金額並無理由等語，資為抗辯。
    並均並聲明求為判決：駁回原告之訴，如受不利判決，願供擔保請准宣告免為假
    執行。
三、兩造不爭執事實：
    本件原告主張原告之母龔林蘭於八十九年十月二十七日以原告丑○○為受益人，
    向被告南山人壽投保南山新康祥終身壽險附加南山新人身意外傷害保險及南山傷
    害保險，意外傷害保險金額合計為一百五十萬元；於八十九年十月二十七日以原
    告寅○○為受益人，向被告中華郵政投保郵政六年期滿二倍保障儲蓄壽險，保險
    金額為三十萬元；龔林蘭於九十一年十二月三日死亡，經相驗屍體證明書上記載
    龔林蘭死亡方式為意外，直接引起死亡原因為有機磷中毒，及龔林蘭死亡時間在
    上開保險契約有效期間內等情，為兩造所不爭執，並有要保書、相驗屍體證明書
    、存證信函等件在卷可稽，復經本院調取臺灣臺東地方法院檢察署九十一年相字
    第二八九號相驗卷查明屬實，自堪信為真實。
四、得心證之理由：
    按當事人主張有利於己之事實者，就其事實有舉證之責任，民事訴訟法第二百七
    十七條定有明文。本件被告南山人壽之南山新人身意外傷害保險條款第三條規定
    ：被保險家庭成員於本附約有效期間內，因遭意外傷害事故，至其身體蒙受傷害
    而致死亡時，依照本契約的約定，給付保險金。前項所謂意外傷害事故指非由疾
    病引起之外來突發事故。南山傷害保險條款第六條規定：被保險人於本附約有效
    期間內遭受第二條（即指本附約所稱之意外傷害事故，是指非由疾病引起之外來
    突發事故）約定的意外傷害事故，自意外傷害事故發生之日起一百八十日以內死
    亡者，本公司按保險金額給付身故保險金。被告中華郵政之郵政二倍保障儲蓄壽
    險契約條款第十五條第二項第三款規定：因意外事故身故者，按保險金額二倍給
    付；郵政簡易人壽保險保戶須知條款第十一點規定：為客觀認定確係意外事故致
    死，應由要保人或受益人檢具管轄地方法院檢察署檢察官填發相驗屍體證明書。
    是依上開保險契約條款所載，原告申請給付保險金，應就被保險人龔林蘭係因非
    由疾病所引起之外來突發意外傷害事故造成死亡，負舉證責任。倘原告已盡其舉
    證責任，被告若主張該保險事故有約定排除事由發生時，自應就該排除事由負舉
    證之責。而此所謂「外來突發事故」之「外來」，應係指傷害之原因出自外來而
    非內在，目的在排除內發病症所致之結果，且有偶發或不可預期之「猝然性」。
    本件被保險人龔林蘭直接引起死亡之原因為「有機磷中毒」，有臺灣臺東地方法
    院檢察署相驗屍體證明書在卷可稽，並經證人即相驗龔林蘭屍體之檢驗員丁○○
    、馬偕醫院臺東分院當時負責加護病房之醫師蔡文仁到庭證述龔林蘭確係因服用
    農藥致有機磷中毒死亡等語明確（見本審卷第一卷第二五０頁、第二五二頁、第
    三二九頁），並有證人丁○○提供法醫學相關文獻以資佐證（見本審卷第一卷第
    二五四頁至第二六二頁），是龔林蘭致死原因為有機磷中毒應堪認定，自已符合
    系爭保險契約所約定「意外傷害事故」，應認原告就被保險人龔林蘭係遭受意外
    事故之事實，已盡舉證之責。而被告抗辯該意外事故係因龔林蘭服用農藥達滿龍
    故意自殺所致，排除意外傷害事故為保險事故，揆之首揭法文說明，被告自應就
    該排除事由負舉證之責甚明。經查：
（一）證人即龔林蘭之夫龔振興於警訊及偵查中均證稱：「我太太於當天十七時返家
      ，與我一同在家中客廳內喝酒，於十九時許我太太拿了一瓶未喝完米酒自己一
      人走到房間內」、「我太太走進房間時，已經差不多酒醉了，她進房間所帶進
      去的米酒有喝完」、「我太太有將酒放在床鋪下的習慣，而且時常自己一個人
      在房間內喝酒，且時常半夜起床後順手拿起床鋪底下的酒喝一些再睡覺」等語
      （見臺灣臺東地方法院檢察署九十一年度相字第二八九號卷第四頁、第二五頁
      ），核與上開相驗卷宗所附照片，龔林蘭陳屍房間床鋪下確有陳置為數不少之
      空酒瓶罐（見上開相驗卷第十二頁）相符，且為兩造所未爭執，足認龔林蘭於
      事故發生前，曾有在住家內喝酒之事實。
（二）就龔林蘭飲用達滿龍農藥之劑量，證人丁○○於本院證稱：「死者（即龔林蘭
      ）飲用農藥量很少，相驗時並未發現口腔有被農藥嚴重腐蝕的情形，這與我多
      年相驗經驗得知飲用農藥自殺者多有口腔牙齦被嚴重腐蝕之情況不同，而且飲
      用農藥自殺者飲用量通常很多，因為農藥氣味刺鼻，自殺者多會嘔吐、嘔吐物
      會在自殺者慣用的手上留下農藥的反應，本件死者經本人相驗手上並沒有農藥
      的反應，此外死者有喝酒，很可能因而沒有察覺誤喝農藥」、「我當場有看到
      死者家屬提供的農藥，打開瓶蓋觀察農藥並沒有大量減少的情形，可見死者飲
      用量很少，由相驗卷所貼農藥照片也可以看得出來」等語（見本審卷第一卷第
      二五０頁）；又依證人蔡文仁之證詞：「（如果一個人在酒醉情形下，誤飲農
      藥是否仍會將農藥吐出？）須看情形。但有可能因為是酒醉，來不及反應，就
      將農藥吞下去，但吞下去時仍會感覺到是農藥。吞下後可能會因為農藥在腸胃
      作用而昏迷，或是酒醉而睡著，都有可能延誤送醫而致死」等語（見本院卷第
      一卷第三三二頁），是原告主張龔林蘭是酒醉後誤飲農藥云云，尚非無據。
（三）被告抗辯稱依馬偕醫院出院病歷摘要記載，龔林蘭服用農藥劑量為三百西西，
      實不可能為誤飲云云，惟依卷附達滿龍農藥照片所示（見上開相驗卷第七頁）
      ，該農藥濃度高達50％液劑，具刺激性、腐蝕性，而三百西西劑量並非少量，
      如為連續飲用，飲用過程必分數口，其停留在口腔時間應非短暫而足以造成口
      腔黏膜之嚴重破損，此顯與前揭證人施炫成證述相驗所見徵狀並未發現龔林蘭
      口腔有被農藥嚴重腐蝕情形不符。再者，證人蔡文仁於本院證稱：「（病人家
      屬拿來的農藥瓶子，是否如你在病史記載少了三百西西？）我當時沒有注意看
      ，當時是聽到有人說才這樣記載。」（見本審卷第一卷第三二九、三四０頁）
      、「（在病史上記載死者是倒在家裡後院，但病人家中並無後院，為何為如此
      記載？）是病人家屬告訴我。」（見本審卷第一卷第三三四頁）等語，是上開
      馬偕醫院臺東分院出院病歷摘要係據何人陳述記載，證人蔡文仁無法確認，而
      記載內容稱「she went to back yard of her house and she was found to
      be lying down on the ground with a bottle of Da-Ma-Thion left」、「
      her husband said she went to buy the herbicide yesterday in secreat
      」等語（見本院卷第一卷第一０三頁），惟龔林蘭住處並無後院，為兩造不爭
      之事實，且據龔林蘭之夫即證人龔振興於警訊中證稱：該瓶農藥是何人購買我
      不清楚，我太太告訴我如果星期日（十二月一日）沒有工作，到田裡把種植的
      蔬菜噴灑農藥，該瓶農藥可能是我太太所購買的」等語（見上開相驗卷第四頁
      ），則龔林蘭購買達滿龍農藥係為噴灑種植之蔬菜，亦非秘密購買，是上開住
      院病歷摘要之記載內容顯與事實有諸多矛盾之處，其證據價值尚不足為龔林蘭
      自殺之證明。
（四）又被告辯稱依上開病歷摘要記載，龔林蘭因被人倒債，致情緒低落云云，惟據
      龔振興證詞，龔林蘭有跟會被倒會，金額約十三萬元左右，時間在喝到農藥半
      年前等語（見本審卷第一卷第三四０、三四一頁），且證人即龔林蘭之小叔龔
      江波、龔林蘭之女龔惠燕、龔林蘭之媳婦陳穎蓉、龔林蘭之女婿許福來於本院
      均證稱並無聽到龔林蘭說因被倒會心情不好想自殺等語，再參以龔林蘭係於八
      十九年十月間向被告南山人壽、中華郵政投保，均有按期繳付保檢金，而保險
      金額與被倒會金額復顯不相當等情以觀，顯不能遽以龔林蘭曾被倒會，而推論
      其有故意自殺以領取保險金之動機甚明。
（五）綜上所述，被告對於龔林蘭之死亡係出於自殺，並未能盡其舉證責任，其抗辯
      稱龔林蘭是飲用農藥自殺死亡，不足採信。則本件原告依保險契約主張被告給
      付如主文第一項所示之金額及遲延利息，為有理由，應予准許。又兩造均陳明
      願供擔保以代釋明，分別聲請宣告假執行或免為假執行，經核除原告寅○○請
      求部分，所命給付未逾五十萬元，依法即應依職權宣告假執行外，其餘部分則
      均無不合，爰分別酌定相當之擔保金額併宣告之。
（六）本件事證已臻明確，兩造其餘攻擊防禦方法與舉證，於本件判決結果不生影響
      ，爰不一一論述，附此說明。
據上論結，原告之訴為有理由，依民事訴訟法第七十八條、第八十五條第一項但書、
第三百八十九條第一項第五款、第三百九十條、第三百九十二條第二項，判決如主文
。
中　　　華　　　民　　　國　　九十四　　年　　  一　  　月　  　五　   　日
                                    臺灣臺東地方院法院民事庭
~B審判長法官  王漢章
~B      法官  曾宗欽
~B      法官　簡芳潔
右為正本係照原本作成
如對本判決上訴須於判決送達後廿日內向本院提出上訴狀
中　　　華　　　民　　　國　　九十四　　年　　  一 　　 月　　  五　  　 日
~B法院書記官　李春菊
